臺灣高等法院刑事判決
109年度原上訴字第58號
上  訴  人  臺灣桃園地方檢察署檢察官  
被      告  黃再福


選任辯護人  劉芯言律師
            巫宗翰律師（扶助律師）
被      告  黃麗妹


選任辯護人  廖美智律師（扶助律師）
被      告  賴馬儀芳



選任辯護人  蔡憶鈴律師（扶助律師）
被      告  賴馬靖智




選任辯護人  葛睿驎律師（扶助律師）
上列上訴人因被告等妨害投票案件，不服臺灣桃園地方法院108
年度原選訴字第4號，中華民國109年3月26日第一審判決（起訴
案號：臺灣桃園地方檢察署107年度選偵字第124號），提起上訴
，本院判決如下：
    主  文
上訴駁回。
    理  由
一、本件公訴意旨略以：被告黃再福為民國107年11月24日所舉
    辦之「107年地方公職人員選舉桃園市○○區第2屆區長及區民
    代表選舉（下稱系爭選舉）」第2選舉區區民代表候選人，
    為期能順利當選，與被告黃麗妹、賴馬儀芳、賴馬靖智均明
    知桃園市○○區第2選舉區為小區域選舉，若以虛偽遷徙戶籍
    方式增加選舉權人，即足以影響選舉結果，且依公職人員選
    舉罷免法第15條第1項規定，在各該選舉區繼續居住4個月以
    上者，方取得各該選舉區之選舉人資格，而為求被告黃再福
    得以順利當選，被告4人竟共同意圖使特定候選人當選，基
    於以虛偽遷徙戶籍取得投票權而為投票之犯意聯絡，由被告
    黃麗妹於同年3月14日，至桃園市○○區戶政事務所，自原戶
    籍地即屬他選區之「新北市○○區○○路000巷00號0樓（下稱裕
    民路址）」，虛報戶籍遷至「桃園市○○區○○里0鄰○○○00號（
    下稱下高遶18號址）」；被告賴馬儀芳、賴馬靖智則是委託
    被告黃麗妹，由被告黃麗妹於同年4月27日，至桃園市○○區
    戶政事務所，將渠等2人原戶籍地即屬他選區之裕民路址，
    亦虛報戶籍遷至下高遶18號址，俾使戶政機關將被告黃麗妹
    、賴馬儀芳、賴馬靖智編入選舉人名冊而取得投票權（俗稱
    幽靈人口），使該選舉區計算得票比率基礎之選舉人人數為
    不實之增加。被告黃麗妹、賴馬儀芳隨即於同年11月24日選
    舉投票日，前往桃園市第0586號投票所領取選票以投票支持
    被告黃再福，使投票發生不正確之結果，而被告賴馬靖智則
    因公事延遲，無法如期前往投票而止於未遂。因認被告黃再
    福、黃麗妹、賴馬儀芳共同涉犯刑法第146條第2項之意圖使
    特定候選人當選，以虛偽遷徒戶籍取得投票權而為投票罪嫌
    ；被告賴馬靖智則涉犯同條第3項、第2項之未遂罪嫌。　　
二、法律論據：
　㈠按犯罪事實應依證據認定之，無證據不得認定犯罪事實。又
    不能證明被告犯罪者，應諭知無罪之判決，刑事訴訟法第15
    4條第2項、第301條第1項分別定有明文。而事實之認定，應
    憑證據，如未能發現相當證據，或證據不足以證明，自不能
    以推測或擬制之方法，以為裁判基礎。再認定不利於被告之
    事實，須依積極證據，苟積極證據不足為不利於被告事實之
    認定時，即應為有利於被告之認定，更不必有何有利之證據
    。而認定犯罪事實所憑之證據，雖不以直接證據為限，間接
    證據亦包括在內；然而無論直接或間接證據，其為訴訟上之
    證明，須於通常一般之人均不致有所懷疑，而得確信其為真
    實之程度者，始得據為有罪之認定，倘其證明尚未達到此一
    程度，而有合理之懷疑存在，致無從為有罪之確信時，即應
    為無罪之判決。且刑事訴訟法第161條第1項規定，檢察官就
    被告犯罪事實，應負舉證責任，並指出證明之方法。因此，
    檢察官對於起訴之犯罪事實，應負提出證據及說服法院之實
    質舉證責任。倘其所提出之證據，不足為被告有罪之積極證
    明，或其指出證明之方法，無從說服法院以形成被告有罪之
    心證，基於無罪推定之原則，自應為被告無罪之諭知。
　㈡按公職人員選舉罷免法第15條第1項規定：「有選舉權人在各
    該選舉區繼續居住四個月以上者，為公職人員選舉各該選舉
    區之選舉人。」寓有二義，一係自積極層面言，欲藉繼續居
    住4個月之期間，以建立選舉人和選舉區之地緣與認同關係
    ，產生榮辱與共、切身利害感覺，進而使其地方生活與政治
    責任相結合，本於關心地區公共事務，及對於候選人之理解
    ，投下神聖一票，選賢與能之目的克以實現；另則在於消極
    防弊，倘非繼續居住相當期間，而純為選舉之目標，製造所
    謂「投票部隊」之「幽靈人口」，自外地遷入戶籍，勢必危
    害選舉之公平、公正和純潔性。然而，憲法保障人民之遷徙
    自由，並非所有「籍在人不在」而參與投票之情形，均須以
    刑罰相繩，法規範勢必得於保障選舉之公平性與人民遷徙自
    由之限制程度求其衡平，如純因就業、就學、服兵役未實際
    居住於戶籍地，或為子女學區、農保等社會保險、都會區或
    其他因設籍身分而給予之福利給付優渥等因素而遷籍於未實
    際居住地者，於社會實況皆相當普遍，衡諸社會通念，均認
    具有正當性及合理性，即便返回未實際居住之戶籍地參與投
    票，尚不應認有刑事犯罪之不法性。是以，刑法第146條第2
    項之罪（含第3項之未遂犯），其構成要件應限縮在行為人
    遷移戶籍至未實際居住之特定地點時，主觀上係意圖使特定
    候選人當選，客觀上以此虛偽遷移戶籍之方式取得投票權者
    ，始足成立；前揭具有正當原因遷籍而未實際入住者參與選
    舉投票，雖有「籍在人不在」之表徵事實，但其等遷移戶籍
    既非為取得投票權，自難認其等具有使特定候選人當選之不
    法意圖及妨害投票正確性之主觀犯意（最高法院100年度台
    上字第4940號、101年度台上字第1237號判決意旨參照）。
    　　
三、公訴意旨認被告4人涉犯上開罪嫌，係以被告4人之偵查中供
    述、全戶戶籍資料（完整姓名）查詢結果、遷入戶籍登記申
    請書與委託書影本、通聯調閱查詢單、法務部-健保資訊連
    結作業查詢紀錄、桃園市政府警察局大溪分局長興派出所訪
    談紀錄表、系爭選舉第0586投票所選舉人名冊及桃園市選舉
    委員會公告，為其主要論據。
四、訊據被告黃再福坦承其為系爭選舉之第2選舉區區民代表候
    選人並已當選；被告黃麗妹坦承其將戶籍遷至下高遶18號址
    ，並有前往投票；被告賴馬儀芳、賴馬靖智均坦承有委託黃
    麗妹將其2人戶籍遷至下高遶18號址，且賴馬儀芳有前往投
    票，但賴馬靖智則未前往投票之事實。然被告4人均始終否
    認犯罪，各自主要辯解如下：
　㈠被告黃再福：
　⒈其辯稱：黃麗妹在遷徙戶籍之前，沒有找我討論過有關於遷
    戶籍之事，而是在遷入戶籍之後，才告訴我是為了要辦理繼
    承父親的土地，也是為了領取設籍在桃園市○○區的石門水庫
    回饋等福利。黃麗妹原本在她父親過世時，就已經想要將戶
    籍遷回下高遶18號址，不清楚她為何遲至去年（即107年間
    ）才完成此事等語；
　⒉其辯護人辯以：①依黃麗妹、賴馬儀芳、賴馬靖智之相關陳述
    ，其3人各自有遷徙戶籍的理由，並非受黃再福之請託，亦
    非應黃再福之要求，而且黃再福事前亦不知情，難認被告黃
    再福與其3人有犯意聯絡或行為分擔。②黃麗妹為黃家瑞之母
    親，賴馬儀芳、賴馬靖智是黃家瑞之子女，黃家瑞原本就住
    在下高遶18號址，黃麗妹、賴馬儀芳、賴馬靖智本來就會定
    期返回老家聚會，其3人基於親情、血緣之目的而分別遷入
    兒子、父親之戶籍地，具有正當合理之關連性，並非為了選
    舉目的而遷徙戶籍。③黃麗妹之父親即黃阿本、胞兄黃阿德
    皆已逝世，黃阿本在桃園市○○區下高遶有留下土地尚未處理
    ，再加上黃麗妹、賴馬儀芳、賴馬靖智原先並無房產，而是
    寄居在黃慧珍（即黃麗妹之次女）之戶籍地（即裕民路址）
    ，並與黃慧珍一家人同住，惟黃阿本之所有子孫輩於107年
    初，就上開土地之繼承問題皆已達成共識而願意簽名，黃麗
    妹因此興起返回老家興建農舍居住之念頭；另外，黃麗妹誤
    認原住民想要繼承原住民所有之土地，必須遷移戶口及有自
    住之事實始能辦理，且黃麗妹顧慮繼承土地之後，若是未實
    際生活在下高遶、戶籍地亦未設在下高遶，恐遭親戚間閒話
    ，乃將戶籍遷入兒子黃家瑞之戶籍地，一併將賴馬儀芳、賴
    馬靖智戶籍遷回該2人父親黃家瑞之戶籍地。④桃園市於103
    年12月25日升格成六都之後，依據「桃園市○○區生活補助金
    作業要點」第3條第2項第2款規定，凡是有三親等內之血親
    ，原本設籍在○○區者，再遷入之申請人，不受連續設籍6年
    之限制，即可請領該要點第6條所列之各項補助金額，且此
    項補助之優惠措施，吸引力遠高於投票之目的，桃園市○○區
    亦因此項優惠補助方案，人口從升格前10,454人，增加至迄
    今12,026人，其3人與原本設籍在桃園市○○區之黃家瑞為三
    親等內之血親，不需要連續設籍6年，即可領取桃園市○○區
    之生活補助金，是以其3人遷回戶籍之目的，確是為了領取
    桃園市○○區之生活補助金而非選舉。⑤依據證人李春桃於長
    興派出所製作之訪談紀錄表與黃麗妹在下高遶18號址之寢室
    、衣櫃及浴室照片可知，黃麗妹確實住在下高遶18號址，既
    然有居住之事實，絕非「幽靈人口」。⑥黃再福家族人數眾
    多，為數不少係因工作關係，而設籍居住在山下，倘若黃再
    福有意增加投票人數，大可積極動員家族成員遷徙戶籍至桃
    園市○○區第2選舉區，何以僅有其他被告3人遷入下高遶18號
    址；且黃再福當選票數為303票，即便加上其他被告3人之3
    張選票，杯水車薪、於事無補，若是黃再福具有增加投票人
    頭而令他人遷徙戶籍之意圖，絕不可能只有安排3名「幽靈
    人口」等語。
　㈡被告黃麗妹：
　⒈其辯稱：我有將戶籍遷入下高遶18號址，是為了要繼承父親
    黃阿本坐落在桃園市○○區高遶段192、201、204、205、357
    、357-1、366、368、450地號等多筆土地，還有為了桃園市
    ○○區的淨化補助（按應指石門水庫水質水量保護區回饋費辦
    理生活補助金）、生活補助（按應指桃園市○○區公所生活補
    助金）、三大節加給（按應指桃園市老年市民三節禮金）及
    九九重陽補助（按應指桃園市重陽敬老禮金）。父親於85年
    7月7日過世，大哥黃阿德則是在106年過世，父親過世當時
    ，我還沒有回復原住民的身分（按黃麗妹於85年10月7日回
    復山地原住民身分），無法回去辦理繼承，而且上開土地都
    是原住民保留地，要有原住民的身分才可以辦理繼承，我在
    改回從母姓之後，才回復原住民的身分。三大節加給及九九
    重陽補助是以前一直都有，淨化補助、生活補助則是在幾年
    前才有，我是在兩年前才知道有補助。另外，原住民保留地
    需要把戶籍遷入桃園市○○區才可以辦理繼承，應該是條例所
    規定的，而且大部分的印鑑證明也在桃園市○○區，所以我把
    戶籍遷回桃園市○○區比較方便，並於遷徙戶籍之後，就住在
    下高遶18號址，但是在此之前，偶爾也會回去上開地址居住
    。我兒子黃家瑞的戶籍一直設在下高遶18號址，而我與賴馬
    儀芳、賴馬靖智的戶口一直是在一起，賴馬儀芳在外面租房
    ，賴馬靖智在外面當兵，不能把套房地址、部隊信箱設成戶
    籍地。此外，賴馬儀芳、賴馬靖智從小就父母離異，都是與
    我、黃家瑞同住一起，所以我才把他們的戶籍地遷回下高遶
    18號址。在遷徙戶籍時，我還不知道黃再福有意參選區民代
    表，而是在遷入戶籍之後好幾個月，才知道黃再福有要參選
    系爭選舉第2選舉區區民代表等語。
　⒉其辯護人辯以：①黃麗妹乃山地原住民，自幼與父母居住在桃
    園市○○區，雖曾設籍在新北市○○區，於98年12月30日為了辦
    理繼承登記，有遷回下高遶18號址，但斯時與其他繼承人協
    議未果，又於99年6月15日遷出，自此長期在新北市、桃園
    市上開兩地居住，後因繼承登記已協議將近完成（只剩一人
    ），且依「桃園市○○區生活補助金作業要點」，若是設籍在
    桃園市○○區，即可享有多項補助，黃麗妹遂決定與2名孫子
    女賴馬儀芳、賴馬靖智一同將戶籍遷回下高遶18號址。②依
    據居住在同地址之李春桃於長興派出所之訪談紀錄表，再佐
    以員警至下高遶18號址拍攝黃麗妹居住之房屋外觀、浴室及
    寢室照片（充滿生活感），顯示黃麗妹經常住在下高遶18號
    址，住在臺北只是為了方便看病就醫，更何況黃麗妹遷徙戶
    籍之目的，是為了辦理繼承土地及取得政府補助，絕非是為
    了選舉而遷籍之「幽靈人口」等語。
　㈢被告賴馬儀芳：
　⒈其辯稱：我的戶籍一直是跟著奶奶黃麗妹，黃麗妹當時說她
    要辦理繼承土地、領取生活補助，而把戶籍遷回下高遶18號
    址，若是我也把戶籍遷回去的話，我也可以領取生活補助，
    各人領取各人的生活補助，因此我也有將電話費帳單交給黃
    麗妹代辦，此部分可以核銷生活補助。我小時候有住過下高
    遶18號址，現在已經沒有住在該處，只知道父親黃家瑞還有
    其他長輩住在上址。黃麗妹於106年以前，就一直跟我講要
    遷戶籍的事，礙於忙碌，也很懶得辦理，我一直拖到107年4
    月間，才委託黃麗妹幫忙辦理戶籍遷徙，而且我也是在107
    年9、10月間，才知道黃再福有意參選系爭選舉第2選舉區區
    民代表，是與黃麗妹、父親聊天聊到的，當時也沒有講到遷
    戶籍與投票選舉有關的事等語。
　⒉其辯護人辯以：①賴馬儀芳原籍設在桃園市○○區○○里0鄰○○○00
    號，父母親於85年8月12日離婚之後，雙方約定由父親監護
    ，是以賴馬儀芳原與父親黃家瑞居住，嗣後才改由母親監護
    ，且賴馬儀芳為了行使原住民族之相關權益，已於95年1月1
    6日申請原住民民族別登記。又因奶奶黃麗妹、父親黃家瑞
    在大台北市區內未購置房產，故賴馬儀芳的戶籍因多次遷居
    而始終不定，惟賴馬儀芳因具有泰雅族原住民身分，經黃麗
    妹告知其於桃園市○○區有土地可以繼承，為了方便辦理繼承
    手續，另聽聞水源保育回饋金可以領取，並依「桃園市○○區
    生活補助金自治條例」第4條規定，可以領取水電、全民健
    康保險等相關生活補助，而且父親黃家瑞設籍在下高遶18號
    址，賴馬儀芳亦曾設籍在桃園市○○區，不受該條例第3條第1
    項規定之限制，賴馬儀芳因此認為隨同黃麗妹將戶籍遷回老
    家，實屬有利而無一害，且戶籍隨同奶奶黃麗妹一起，本屬
    當然之理，自無反對之理由。②賴馬儀芳雖然同意並委託黃
    麗妹為其辦理遷籍手續至桃園市○○區，但是不熟遷籍地址即
    下高遶18號址，且賴馬儀芳與黃再福並無私下往來，於同意
    遷址之際，亦不知道黃再福為系爭選舉第2選舉區區民代表
    候選人之一。③賴馬儀芳因黃麗妹告知辦理繼承、申請補助
    等原因，乃將戶籍遷回老家，要屬其基本權利，該址雖非其
    主要居住地，但是黃麗妹住在上址，賴馬儀芳偶爾也會回去
    團聚，該址亦有房間可以供其使用，難謂非以居住之意思而
    設籍。④黃再福雖為該次選舉第2選區區民代表候選人，惟黃
    再福為黃麗妹之姪子，賴馬儀芳亦稱呼黃再福為伯父，黃再
    福為賴馬儀芳之四親等旁系血親，兩人血緣親近，人民之選
    舉權亦屬憲法第17條保障之基本權利，賴馬儀芳縱因血緣、
    親誼緣故而支持黃再福，亦屬正常，若謂賴馬儀芳投票予黃
    再福，即屬為使特定人當選，無啻係以政治力過度干預人民
    之選舉權等語。
　㈣被告賴馬靖智：
　⒈其辯稱：當初委託奶奶黃麗妹辦理戶籍遷徙，是應黃麗妹之
    要求。我從小跟著奶奶一起生活，對於奶奶的要求不會有太
    多疑惑，而且奶奶當時跟我說她要繼承土地，把戶籍遷入下
    高遶18號址比較好，另外也有提到一起遷戶籍的話，我也可
    以領取生活補助。我沒有長期住在下高遶18號址，只有小時
    候住過那裡，放假回桃園玩的話，就會住在上址，不清楚實
    際居住的人，只知道都是長輩在居住，而且我是在107年9、
    10月間，經由黃麗妹告知，才知道黃再福要參選系爭選舉第
    2選舉區區民代表，但是我與黃再福沒有很熟，偶爾見面而
    已等語。
　⒉其辯護人辯以：①賴馬靖智之戶籍是隨同祖母黃麗妹而遷徙，
    賴馬靖智原本的戶籍地址在裕民路址，該址戶長（黃清千）
    即為黃麗妹之再婚配偶（非賴馬靖智之親祖父），賴馬靖智
    乃是隨同黃麗妹而設籍於上址。②黃麗妹向賴馬靖智表示其
    父親即賴馬靖智之外曾祖父在桃園市○○區留有土地之遺產，
    尚未辦理繼承，但各繼承人間似有不諧，故而將戶籍地遷至
    桃園市○○區較為安心，同時也可以辦理石門水庫之補助，賴
    馬靖智為志願役軍人，服役地點在宜蘭市，戶籍地無論是設
    在新北市或桃園市，均不在賴馬靖智之生活圈，乃是基於前
    述之原因，隨同黃麗妹將戶籍遷回桃園，與系爭選舉毫無關
    係。③賴馬靖智既為職業軍人，需要執行戰備任務，而且戰
    備任務需要受過訓練、領有資格之人方得執行，營區內符合
    此項資格之人數有限，放假時亦需要進行戰備交接，且需提
    前一個月排假，故賴馬靖智實際上都是在下午4時許以後，
    方可離開營區，是以賴馬靖智並非因公事遲延而無法前往投
    票，從宜蘭一路開車至桃園○○區○○里，縱使一路順暢至少也
    要2個小時左右之車程，斯時各該投票所早已封閉票匭，可
    見賴馬靖智自始無前往投票之意願，又何來具有使特定候選
    人當選之意圖等語。
五、系爭選舉之結果及下高遶18號與裕民路址之設籍情形：
　㈠被告黃再福居住並設籍在下高遶18號址（遷入日期：86年12
    月29日），於107年11月24日所舉辦之系爭選舉，為桃園市○
    ○區第2選舉區之區民代表候選人（無黨籍及未經政黨推薦）
    ，當日以303票之得票數，經桃園市選舉委員會於107年11月
    30日以桃選一字第10731503301號公告其為桃園市○○區第2選
    舉區之區民代表當選人之一（另2人一得票數343票、一得票
    數297票）。
　㈡被告黃麗妹於107年3月14日，至桃園市○○區戶政事務所，將
    原戶籍地即裕民路址，遷至下高遶18號址，被告賴馬儀芳、
    賴馬靖智則委託黃麗妹，由黃麗妹於同年4月27日，至上開
    戶政事務所，同將渠等2人原戶籍地即裕民路址，遷至下高
    遶18號址，上開戶政事務所遂依規定將黃麗妹、賴馬儀芳、
    賴馬靖智編入桃園市○○區第2選區選舉人名冊，其3人因此取
    得投票權，且黃麗妹、賴馬儀芳嗣後確於同年11月24日系爭
    選舉投票日前往桃園市第0586號投票所領取選票，票投被告
    黃再福，而賴馬靖智於當日留守軍中，未前往投票。
　㈢下高遶18號址，事實上可析分為兩戶，於被告黃麗妹、賴馬
    儀芳、賴馬靖智遷入後設籍情形如下：
　⒈戶長黃丙淋此戶：
　　黃丙淋、黃家瑞（黃麗妹之子、賴馬儀芳與賴馬靖智之父）
    、黃志照共3人。
　⒉戶長張桂妹此戶：
　　張桂妹（黃阿本【歿】長男黃阿德【歿】之配偶）、黃再福
    （黃阿德之次男）、林美玉（黃再福之配偶）、黃聖、黃文
    、黃雅玲、黃雅惠、黃維、黃翊、黃俐婕、黃辰琳（以上均
    黃再福之子女）；黃再富（黃阿德之三男）、李春桃（黃再
    富之配偶）、黃志鴻、黃祥霖、黃晏如（以上均黃再富之子
    女）；黃再喜（【歿】，黃阿德之四男）、黃范月英（黃再
    喜之配偶）、黃仲澤、黃于芸（以上均黃再喜之子女）；黃
    麗妹（黃阿本之次女）、賴馬儀芳、賴馬靖智共23人。
　㈣裕民路址，除原設籍之被告黃麗妹、賴馬儀芳、賴馬靖智之
    外，戶長為黃清千（黃麗妹再婚之配偶），另有黃慧珍（黃
    清千之女）、王誌熙（黃慧珍之子）及賴麗琴（黃家瑞已離
    婚之配偶、賴馬儀芳與賴馬靖智之母）。　　　　
　㈤以上事實，均為被告4人所坦認無誤，並有如下書證可憑，均
    無疑義：
　⒈桃園市選舉委員會107年11月30日桃選一字第10731503301號
    公告（選他卷第80頁）。
　⒉系爭選舉之桃園市第0586號投票所（○○區○○里）選舉人名冊
    （選他卷第20至23頁）。
　⒊下高遶18號與裕民路址之全戶戶籍資料（本院卷第127至188
    頁，被告黃麗妹、賴馬儀芳、賴馬靖智之歷來設籍、遷徙及
    原住民登記等紀錄，詳本院卷第166至171頁）。
　⒋被告賴馬儀芳、賴馬靖智之遷入戶籍登記申請書及委託書影
    本（選他卷第22、23頁）。
　⒌黃阿本、黃余妹夫妻（均已歿）之家族直系表（原審卷一第1
    83頁）。　
　⒍陸軍蘭陽地區指揮部函覆之被告賴馬靖智107年9月至12月之
    衛哨離營等紀錄（原審卷二第63至161頁，第65頁為其休假
    紀錄管制表，107年11月24日註記為「留」）。　
　㈥臺灣桃園地方檢察署檢察官以本案公訴事實對被告黃再福提
    起當選無效之訴，一審經原審法院民事庭以108年度選字第1
    號判決原告之訴駁回，二審經本院民事庭以109年度選上字
    第3號判決駁回檢察官之上訴而告確定（見本院卷第109至12
    3頁判決），併此指明。　
六、公訴人無法充分證明被告黃麗妹、賴馬儀芳、賴馬靖智遷籍
    原因有何不法及與被告黃再福有何事前謀議：
　㈠前已述及，遷戶籍但未實際居住之「籍在人不在」情形，乃
    社會常見之實況，並非法之所禁，而為確保投票之公平性與
    正確性，刑法第146條第2項、第3項所建構之刑事不法範圍
    ，乃限縮在意圖使特定候選人當選而虛偽遷徙戶籍以取得投
    票權者，即俗稱「投票部隊」之「幽靈人口」；換言之，若
    遷移戶籍之客觀事實，尚難證明係遷移者為使特定候選人當
    選，而別有其他依社會通念可認為合理、正當之目的，即便
    發生「籍在人不在」之情形，仍不應以刑法妨害投票罪論處
    ，且基於無罪推定原則，此本為檢察官之舉證責任，需排除
    合理可疑而說服本院以形成有罪之確信。
　㈡被告黃麗妹自行（107年3月14日）並受被告賴馬儀芳、賴馬
    靖智委託（107年4月27日）遷移戶籍至下高遶18號址，因系
    爭選舉於107年11月24日舉行，其3人遷址符合法令要求而取
    得系爭選舉之投票權，但公訴人對於「被告4人竟共同意圖
    使特定候選人（黃再福）當選，基於以虛偽遷徙戶籍取得投
    票權而為投票之犯意聯絡」之事實，顯然並未提出直接證據
    ，被告4人究係何時、何地、以何方式明示或默示達成如此
    之共識，卷內並無相關積極事證可憑，而檢方於起訴書之論
    證基礎僅有二，其一，被告黃麗妹、賴馬儀芳、賴馬靖智並
    未實際居住在下高遶18號址，其二，被告黃麗妹、賴馬儀芳
    有去投票，且票投被告黃再福，然前者僅係描述「籍在人不
    在」之情形本身，對於其3人主觀上遷移戶籍之動機與目的
    ，並無任何證明效果，後者雖客觀上可作為虛偽遷移戶籍之
    目的之遂行，但以被告賴馬靖智於投票日當天並未前去投票
    之情形即知，欲論證此乃不法遷籍目的之遂行，仍須有補強
    證據，並排除其他所有遷籍合理原因之存在，尚不能因為其
    中2人有去投票便推認當初此3人均係為取得投票權而虛偽遷
    徙戶籍，合先敘明。
　㈢依據五、㈢下高遶18號址之設籍情形，被告黃麗妹、賴馬儀芳
    、賴馬靖智不管遷入哪一戶（包含其等於86年間所住之下高
    遶12號），皆可取得系爭選舉之投票權及其等所稱之各該福
    利、補助（詳下述），且下高遶18號址之兩戶皆能找到與其
    3人明確之親屬關係連結，並非毫無關係之陌生他戶，何況
    被告黃麗妹所言：12號屋主不在，所以拿大嫂張桂妹的戶口
    名簿來辦，我兒子黃家瑞在另一戶，我以為我這樣遷也是一
    樣的，怎麼知道會在另一戶等語（見本院卷第287頁筆錄）
    ，以一般人對戶籍同址卻分戶之可能認知程度而言，尚非明
    顯悖於常理，故其3人遷入下高遶18號址之張桂妹此戶之事
    實，仍無法用以證明其3人此次為何遷移戶籍，更不能以此
    證明其3人就是為了要支持被告黃再福競選而遷籍。
　㈣關於設籍在○○區可以領取生活補助費乙節，乃指桃園市○○區
    生活補助金。查「桃園市○○區生活補助金作業要點」第3條
    規定：「自本區生活補助金自治條例施行日起連續設籍於本
    區滿六年之居民並有居住事實者，始得依本要點申請生活補
    助金。凡符合下列各款規定者，不受前項須連續設籍滿六年
    之限制：…(二)公布生效日後，戶籍新遷入者，需連續設籍
    滿六年後始可申請，但申請人之三親等內血親，於本區生活
    補助金自治條例公布生效前，曾設籍本區者，不受限制。」
    被告黃麗妹之子、被告賴馬儀芳與賴馬靖智之父黃家瑞早已
    於98年12月31日設籍在下高遶18號址（見本院卷第130頁戶
    籍資料），其3人自符合此一例外，不受連續在○○區設籍滿6
    年之限制，且其3人嗣後均有向桃園市○○區公所請領生活補
    助金（被告黃麗妹另有請領三節禮金），經桃園市○○區公所
    依據「桃園市○○區生活補助金自治條例」、「桃園市○○區生
    活補助金作業要點」辦理，審核其3人均有符合申請資格，
    已通過並予以補助等情，有桃園市○○區公所108年7月5日復
    區社會字第1080018349號函暨所附該區公所107年度石門水
    庫水質水量保護區回饋費辦理生活補助金申請表（代表申請
    人：張桂妹）、檢據核銷申請表（姓名：6賴馬靖智、11黃
    麗妹、16賴馬儀芳）、領據、戶口名簿（下高遶18號址）、
    桃園市○○區生活補助金代表申請同意書（立同意書人：黃麗
    妹、賴馬儀芳、賴馬靖智）、三節禮金（即中秋節、端午節
    、春節）電腦查詢列印資料等件在卷可稽（見原審卷一第20
    7至250頁）；此外，偵查中曾被檢方列為被告但查無犯罪嫌
    疑之以下證人均一致結證稱：①證人黃雅勤：我沒有住在桃
    園市○○區○○○00號，那裡是我的老家，該地方是可以住人，
    但是目前沒有人居住，大家都在外面上班，水電費是由我的
    姪女黃惠卿繳交。我認識黃再福，不知道有無親戚關係，只
    知道他是住在附近的人。因為我有土地在上開地址，大姊黃
    秋菊說遷過去比較方便，申請補助福利好，有石門水庫福利
    金（即上開石門水庫回饋費所辦理之生活補助金），於107
    年5月2日乃將戶籍遷入上開地址（見選偵卷第34頁筆錄）、
    ②證人林秀芸：我實際住在桃園市○○區○○路，桃園市○○區○○○
    00號是有人在住，該址是一間貨櫃屋旁邊有加蓋，是可以住
    人的，我之所以要將戶籍遷入上址，是為了許多補助，有電
    話費補助（即上開生活補助金可用於申請電話費之補助）。
    我跟我的兒子黃一浩於107年5月31日，一起去辦理將戶籍遷
    入上址（見選偵卷第38頁筆錄）、③證人黃一浩：我實際是
    住在桃園市龍潭區工五路，桃園市○○區○○○00號是黃精木他
    們在居住，我為了補助，有禁伐補助、牌照稅可以減免等，
    於107年5月31日與我母親林秀芸一起去辦理遷入戶籍至上址
    （見選偵卷第41頁筆錄），足見未實際居住在桃園市○○區，
    卻為申領相關在籍生活補助金而遷移戶籍至該區之情形實屬
    常見，被告黃麗妹、賴馬儀芳與賴馬靖智此次遷移戶籍之舉
    並非明顯有何異常之處，且其3人遷籍後確有依規定申領相
    關在籍補助金，是其等辯稱為此目的而遷籍，已有相當之客
    觀憑據在卷，公訴人無法舉證加以駁斥，自難認定其等主觀
    上係為使被告黃再福當選而虛偽遷徙戶籍。
　㈤被告黃再福於偵查中即辯稱：下高遶18號址的戶口名簿是由
    我母親張桂妹保管，張桂妹有跟我說黃麗妹要遷戶口進來，
    目的是要為辦理繼承父親的土地，遷戶口的人好像有黃麗妹
    與她的孫子女，說是要在一起。我沒有拜託黃麗妹遷徙戶籍
    ，反而是黃麗妹為了桃園市○○區的福利與辦理繼承的事來拜
    託我等語（見選他卷第57頁反面筆錄）。其他共同被告3人
    以證人身分亦分別證述：①黃麗妹於偵查及原審審理時具結
    證稱：辦理遷徙戶籍的戶口名簿是大嫂張桂妹交給我的，我
    沒有將此事告知黃再福，他應該不知道這件事，我也不知道
    黃再福何時才知道我遷入戶籍的事等語（見選他卷第54頁反
    面、原審卷二第272頁筆錄；依據戶籍法第56條第2項規定，
    應由戶長即張桂妹保管該戶戶口名簿，且戶內人口若是有辦
    理戶籍登記，亦應由戶長即張桂妹提供戶口名簿，符合黃麗
    妹所述情形）；②賴馬靖智於原審法院民事庭當選無效之訴
    審理時具結證稱：奶奶黃麗妹跟我說要遷戶籍時，我有聽說
    黃再福是里長還是村長，黃麗妹在遷戶籍時，沒有跟我說黃
    再福有意選民意代表，是在遷完戶籍之後，才告訴我說黃再
    福有要選民意代表，問我要不要去看伯父，但因我的朋友都
    是在新北市比較多，放假也比較少回去（見原審卷二第241
    頁筆錄影本）；③賴馬儀芳於原審法院民事庭當選無效之訴
    審理時具結證稱：奶奶黃麗妹跟我說要遷戶籍至下高遶18號
    址時，說是要繼承土地及請領補助，我在遷戶籍時，還不知
    道黃再福有意選民意代表，是之後自己看臉書時，才知道黃
    再福有要參選民意代表等語（見原審卷二第244頁筆錄影本
    ）；其3人就此次遷戶籍與被告黃再福要競選區民代表之事
    無關，所述均互核相符且與被告黃再福答辯一致，公訴人亦
    未能提出被告黃再福有何事前與其他被告3人共謀虛偽遷移
    戶籍之積極證據，甚至未能舉證該3人於遷移戶籍前已知被
    告黃再福要競選區民代表，其3人一致供稱是遷戶籍後幾個
    月才知道的（見本院卷第214、215、287頁筆錄），則被告
    黃再福上開所辯，應非臨訟捏造。是以，被告黃再福既然沒
    有參與其他被告3人遷徙戶籍之決定，自難逕以臆測方法認
    其他被告3人之遷籍行為必定係為使被告黃再福當選而虛偽
    遷徙戶籍。
　㈥關於遷籍後有無實際居住在下高遶18號址乙節，較無疑義者
    ，被告賴馬儀芳、賴馬靖智固不否認均未實際居住在該址，
    而是各以新北市○○區租屋處、裕民路址或部隊為生活中心，
    甚少回到下高遶18號址，而有「籍在人不在」之情形，但此
    尚無法用以推論其等遷籍目的有何不法，其理已如前述；至
    於被告黃麗妹部分，證人李春桃於原審審理時具結證稱：姑
    媽黃麗妹於父母還在世時，都在山上照顧她的雙親，山上、
    臺北兩頭跑，在雙親過世之後，每個月還是有回來桃園市○○
    區居住，有時候住二十幾天，有時候住十幾天，來找我的婆
    婆張桂妹（即她的嫂嫂）聊天，黃麗妹在父母與大哥過世之
    後，唯一可以聊天的就是我的婆婆，因此我當然有看到黃麗
    妹。日前在長興派出所有製作訪談紀錄，當時是警員到我們
    的住處來問，只有我在家，黃麗妹是臺北、○○區兩邊都有住
    ，而且回來住在這個地方已經好多年了等語明確（見原審卷
    二第264至268頁筆錄），證人賴馬靖智於偵查中亦具結證述
    ：黃麗妹平時是戶籍地即下高遶18號址與裕民路址兩邊跑，
    時常回到○○區清除雜草，比較少待在土城區等語甚詳（見選
    他卷第78頁反面筆錄），而李春桃所言訪談紀錄，其上亦記
    載李春桃對警告以：黃麗妹臺北跟下高遶18號這裡兩邊住，
    要看病時才回臺北看病，她習慣住在下高遶這裡，約10多年
    了等詞（見選他卷第72頁訪談紀錄表），卷內另有被告黃麗
    妹所居住之下高遶18號址房屋外觀、浴室、寢室及衣櫃照片
    4張（見選他卷第68、69頁即本院卷第237、239頁），其中
    不乏有換洗衣物、盥洗用具及床鋪被單等日常生活用品，顯
    非空無一人或堆放雜物之住宅或房間，證人李春桃亦於原審
    審理時證實上開照片即被告黃麗妹返回○○區山上居住之處所
    （見原審卷二第266頁筆錄），被告黃麗妹於本院亦當庭圈
    註屬於其個人之衣物用品，並稱這房間是其與大嫂張桂妹共
    用，有兩張床（見本院卷第288頁筆錄），符合李春桃所言
    「黃麗妹唯一可以聊天的就是我婆婆張桂妹」之情形，足見
    被告黃麗妹於107年3月14日遷戶籍前、後，確有相當時間及
    頻率實際居住在下高遶18號址，況且，法規範就所謂實際居
    住在戶籍址，原已無任何要求，即便刑法要避免所謂「投票
    部隊」之「幽靈人口」，而限制不得為使特定候選人當選而
    虛偽遷徙戶籍，亦未因而要求有投票權人必須全時無間斷居
    住在戶籍地或只能有戶籍地一處住所，被告黃麗妹在下高遶
    18號址及裕民路址兩地住，與二址其他設籍者各有明確親屬
    關係連結，自難認如此居住方式係公訴人所謂「未實際居住
    在戶籍地」，亦難逕認其係虛偽遷徙戶籍，是公訴人就被告
    黃麗妹、賴馬儀芳、賴馬靖智3人此次遷移戶籍之主觀犯意
    ，未能排除上開對其等有利之事證而使本院形成不法之確信
    。　　
　㈦關於為了辦理土地繼承而遷籍乙節，雖原審以「原住民保留
    地取得資格限制」函詢桃園市大溪地政事務所，該地政事務
    所函覆：有關原住民保留地取得資格限制，應依原住民保留
    地開發管理辦法第18條規定：「原住民取得原住民保留地所
    有權後，除政府指定之特定用途外，其移轉之承受人以原住
    民為限。」另依同辦法第4條規定：「本辦法所稱原住民，
    指山地原住民及平地原住民。前項原住民身分之認定，依原
    住民身分法之規定。」並未限定其以設籍地區（見原審卷一
    第253頁之桃園市大溪地政事務所108年7月4日溪地登字第10
    80009047號函），是被告黃麗妹、賴馬儀芳、賴馬靖智皆有
    辯稱其3人將戶籍遷至下高遶18號址，目的是為了辦理土地
    繼承，但設籍與否，當非法令所規定之要件，然畢竟其3人
    均非通曉法律之人，亦有可能誤認須將戶籍遷回下高遶18號
    址後，始能繼承該區域之原住民保留地，被告黃麗妹所言怕
    遭人閒話等顧慮，衡諸常情，亦有其根據，尚難以此為對其
    3人不利之認定。
　㈧公訴人另提出被告黃麗妹、賴馬儀芳、賴馬靖智之通聯調閱
    查詢單、法務部-健保資訊連結作業查詢紀錄（見選他卷第2
    4至26頁、第35至37頁），以此證明其3人斯時所持用之行動
    電話，帳單寄送地址依序為「裕民路000巷00號」、「新北
    市○○區○○○路000巷00號0樓」、「裕民路000巷00號」，且其
    3人所投保之全民健康保險，通訊地址亦均為「新北市○○區○
    ○路000巷0號0樓」，可見渠等3人並無實際居住在下高遶18
    號址，係虛偽遷徙戶籍以取得投票權；然承前所述，被告黃
    麗妹確實相當時間及頻率居住在下高遶18號址，其與被告賴
    馬儀芳、賴馬靖智亦確實有為了申領在籍生活補助金及年節
    禮金之原因而遷籍，全案又無被告4人串謀虛偽變更戶籍之
    相關事證，自難僅憑上開3人之電信費帳寄地址、健保費通
    訊地址，遽認其3人是意圖使特定候選人即被告黃再福當選
    而虛偽遷籍以取得投票權。
七、綜上，本案卷內證據資料尚難認定被告4人有虛偽遷徙戶籍
    取得投票權之不法犯行，檢察官之舉證，亦無法排除對其等
    有利之事證，是被告4人被訴上開罪嫌，依據首揭證據法則
    ，均屬犯罪嫌疑不足，自應均為無罪之諭知。　　
八、原審經詳細調查、審理後，認檢察官所提證據，尚不能證明
    被告4人之犯嫌，而對其等均諭知無罪，經核原審之認事用
    法、證據之取捨，均已詳為敘明，與本院前揭認定相符。
九、檢察官上訴意旨略以：
　㈠依證人李春桃於原審審理中證稱：黃麗妹父母親還在時，都
    在山上照顧她的父母，山上、臺北兩頭跑，然黃麗妹的父母
    皆已去世多年，從那之後，黃麗妹每個月偶爾會回來住等語
    可知，被告黃麗妹在其父母親尚健在時，確實會來往臺北與
    下高遶18號址間，然自父母親過世後，僅有每個月偶爾會回
    到下高遶18號，其是否有固定居住在下高遶18號之事實，非
    無疑義。
　㈡被告黃麗妹雖提供下高遶18號址浴室、寢室及衣櫃之照片，
    欲證明其有居住於該處，然該照片僅可見有浴室內有多條毛
    巾及盥洗用具，寢室及衣櫃有放置衣物，惟該址內設籍人口
    眾多，浴室內有多條毛巾及盥洗用具亦屬正常，且該房間內
    的衣物亦無法證明確為黃麗妹所有，故尚難以上開照片率爾
    推論出黃麗妹有居住於該址之事實。縱使黃麗妹返家時，偶
    爾會居住於該址，然黃麗妹之手機帳寄地址為「新北市○○區
    ○○路000巷0號0樓」及健保通訊地址為「新北市○○區○○路000
    巷00號」，顯見黃麗妹主要之活動及居住地實為新北市○○區
    ，原審認黃麗妹有實際居住於下高遶18號址似嫌速斷。
　㈢「桃園市○○區生活補助金作業要點」自104年12月21日頒定，
    凡設籍於桃園市○○區之居民自104年起即可領取生活補助金
    ，黃麗妹既常返回桃園市○○區，衡情其應早已知悉設籍桃園
    市○○區可申請補助金，然被告黃麗妹、賴馬儀芳及賴馬靖智
    卻遲至107年3月始將戶籍遷入下高遶18號址，顯見該3人遷
    移戶籍之主要目的並非申請補助自明。又黃麗妹、賴馬儀芳
    之生活圈早在新北地區，卻又舟車勞頓地特意返回桃園市○○
    區投票，益徵渠等遷徙戶籍之目的應在於取得投票權，使本
    案候選人即被告黃再福當選。
　㈣被告黃再福於原審審理中供稱張桂妹已高齡85歲，身體狀況
    不佳，下高遶18號址之戶口名簿是否為張桂妹所保管，顯非
    無疑；又被告黃再福於偵查中供稱：是我母親張桂妹跟我講
    說黃麗妹要遷移戶籍云云，又於原審審理中改稱：是黃麗妹
    跟我講說要把自己、賴馬靖智、賴馬儀芳的戶籍遷入下高遶
    18號云云，其前後供述不一，顯係臨訟卸責之詞。另黃麗妹
    自承其返回桃園市○○區時皆會與黃再福聯絡，是黃再福辯稱
    黃麗妹遷徙戶籍時其不知情，不足採信。且黃再福自承其約
    選舉前半年就決定要參選，與黃麗妹、賴馬儀芳、賴馬靖智
    遷徙戶籍之時間相當，顯見該3人遷徙戶籍應係為使黃再福
    當選。是本件原審認被告4人無罪，實有違法院依經驗法則
    、論理法則判斷事理之職責，且採證認事之職權行使與自由
    心證及證據法則之運用，難認為適法，為此請求撤銷原判決
    ，更為適法之判決。
十、然而，被告黃麗妹已非全然「籍在人不在」，下高遶18號址
    與裕民路址皆有其至親居住，手機帳單及健保通訊地址，往
    往只是圖個方便或個人選擇而已，衡諸社會實況及常情事理
    ，一人本有可能同時分住兩地，縱使被告黃麗妹較常居住在
    裕民路址，依舊無法以此認定其遷籍後從未實際居住在下高
    遶18號址而謂其乃虛偽遷徙戶籍，法規範亦從未要求有投票
    權人必須固定、全時住在戶籍地，才能證明自己不是俗稱「
    投票部隊」之「幽靈人口」，檢察官徒以臆測、懷疑之方式
    進行構成要件事實之舉證，當非可採；又檢察官所指被告黃
    麗妹、賴馬儀芳、賴馬靖智遲至系爭選舉舉辦之107年始遷
    籍請領○○區生活補助金不合理云云，前提仍應由檢方證明其
    等早早知悉此事卻不遷籍辦理，又縱使知情已久，因故拖延
    未辦（如賴馬儀芳所稱忙碌又懶得辦），事理上仍有其可能
    ，尚無法以此排除此一遷籍原因而認有何不實；末所謂因被
    告黃再福半年前就決定參選，與其他被告3人遷籍時間相當
    ，顯見該3人遷籍原因就是為了要支持黃再福參選云云，仍
    係檢察官片面之推論，毫無積極證據可憑，本不能僅因此二
    事時間上之接近或所引被告曾為對己不利之陳述，便認檢察
    官已然充分舉證，基於首揭證據法則，檢察官既未能積極證
    明被告4人有共同虛偽遷徙戶籍取得投票權之不法犯嫌，上
    訴又未能提出其他積極證據或補強證據供本院調查審酌，自
    應認檢察官之上訴為無理由而依法駁回。
據上論斷，應依刑事訴訟法第368條，判決如主文。
本案經檢察官劉昱吟提起公訴，檢察官高健祐提起上訴，檢察官
蔡名堯到庭執行職務。
中　　華　　民　　國　　109 　年　　9 　　月　　8 　　日
                    刑事第八庭  審判長法  官  陳世宗
                                      法  官  周明鴻
                                      法  官  吳勇毅
以上正本證明與原本無異。
檢察官如不服本判決，應於收受送達後20日內向本院提出上訴書
狀，惟須受刑事妥速審判法第9條限制。其未敘述上訴之理由者
，並得於提起上訴後20日內向本院補提理由書(均須按他造當事
人之人數附繕本)「切勿逕送上級法院」。
刑事妥速審判法第9條：
除前條情形外，第二審法院維持第一審所為無罪判決，提起上訴
之理由，以下列事項為限：
一、判決所適用之法令牴觸憲法。
二、判決違背司法院解釋。
三、判決違背判例。
刑事訴訟法第 377 條至第 379 條、第 393 條第 1 款之規定，
於前項案件之審理，不適用之。
                                      書記官  許家慧
中　　華　　民　　國　　109 　年　　9 　　月　　8 　　日